【裁判字號】    90,自更,1
【裁判日期】    901129
【裁判案由】    違反著作權法
【裁判全文】
臺灣士林地方法院刑事判決                              九十年度自更字第一號
    自  訴  人  甲○○○出版事業有限公司
    法定代理人  乙○○
    自訴代理人  楊克成律師
                黃怡騰律師
    被      告  丙○○
                美工科技有限公司
    兼 右一 人
    代  表  人  丁○○
右列被告等因違反著作權法案件，經自訴人提起自訴，本院判決如左：
    主  文
丙○○、丁○○、美工科技有限公司均無罪。
    理  由
一、自訴意旨略以：自訴人自一九九六年五月二十日起，陸續創作具有原創性之立體
    節慶卡片、卡片風情系列１─卡片、系列２─花語卡片ＤＩＹ、卡片風情系列３
    ─四季卡片ＤＩＹ、卡片風情系列８─非常卡片ＤＩＹ等五本書之美術著作，詎
    知美工科技有限公司（下稱美工公司）之代表人丁○○及被告丙○○，竟未經自
    訴人之授權或許可，基於概括犯意之聯絡，連續為銷售圖利，擅自將自訴人上開
    著作之部分內容，擅自重製利用，並刊載於被告等於一九九八年十二月一日出版
    之「精緻ＤＩＹ系列三生活卡片」著作內，被告重製自訴人有著作權書籍部分，
    其大者計有七處，侵害自訴人之著作權，因認被告丁○○、丙○○共同涉犯著作
    權法第九十一條第二項、第九十三條第三款之罪嫌；被告美工公司涉犯著作權法
    第一百零一條第一項之罪嫌。
二、自訴人指述被告丁○○、丙○○、美工公司涉犯右揭違反著作權法罪嫌，係以被
    告等所出版之「精緻ＤＩＹ系列三生活卡片」一書部分內容抄襲自訴人所出版之
    「立體節慶卡片」等五書，侵害其美術著作權，固提出上開書籍內侵害著作權卡
    片圖案影本、著作人楊雅婷等人出具之同意書影本、勞工保險卡影本、僱傭契約
    影本等為其所憑論據，惟訊據被告等均堅決否認有侵害著作權之情事，被告丙○
    ○辯稱伊著作中之卡片成果，都是以專業學識獨立創造出來的，並無抄襲自訴人
    著作之表現形式，應無侵害著作權問題等語；被告趙丁○○則辯稱：當初「生活
    卡片」一書由著作人丙○○交付美工公司出版時，伊不知其內容有否侵害他人著
    作權，嗣後檢察官曉諭勿再發行「生活卡片」時，伊即通知經銷商停止發行並回
    收該書，伊與美工公司並無侵害自訴人著作權之犯意，應不成立侵害著作權之罪
    ，且丙○○係獨立著作者，伊不可能指使其如何著作等語。
三、按犯罪事實應依證據認定之，無證據不得推定其犯罪事實，刑事訴訟法第一百五
    十四條定有明文。又告訴人之告訴，係以使被告受刑事追訴為目的，是其指訴是
    否否與事實相符，仍應調查其他證據，以資審認，被害人所述被害情形如無瑕疵
    可指，而就其他方面調查又與事實相符，始足據為判決之基礎，有最高法院五十
    二年臺上字第一三ＯＯ號、三十二年上字第六五七號判例可資參循。
四、查著作權法所謂之著作，係指屬於文學、科學、藝術或其他學術範圍之創作，著
    作權法第三條第一項第一款定有明文。故本於自己獨立之思維、智巧、技匠而具
    有原創性之創作，即享有著作權。但原創性非如專利法所要求之新穎性，倘非重
    製或改作他人之著作，縱有雷同或類似，因屬自己獨立之創作，具有原創性，同
    受著作權法之保障。不得以客觀上雷同類似，即認定主觀上有抄襲情事。蓋觀念
    在著作權法並無獨佔之排他性，人人均可自由利用，源出相同之觀念或觀念之抄
    襲，並無禁止之理。本件（一）被告丙○○著作「生活卡片」第六十一頁，與自
    訴人「自然卡片ＤＩＹ」第四十五頁，不論版面內容或編排方法均不相同，僅兩
    者頁面左上方展現之卡片工作成果，在風格上略有類似，即兩者均以「花瓶插花
    」為主題，但兩卡片之表現方式有明顯差異：自訴人著作係以向右垂下之單一朵
    白花為主，白花左側配以棕色花束，花瓶右下方為英文ＨＩ，卡片左右兩側各繫
    一細樹枝，而被告丙○○著作則以中央之兩朵紫色花為主，紫花四周繞以狀似滿
    天星之金黃花簇，花瓶右下方為英文 Best Wishes，卡片左右兩側各貼七顆咖啡
    豆。（二）被告丙○○著作「生活卡片」第六十二頁，與自訴人「自然卡片ＤＩ
    Ｙ」第四十二頁，兩者所展現之卡片工作成果均以「澆水壺」為主題，但表現方
    式有明顯差別：自訴人著作係以澆水壺內插一束黃花，澆水壺上無任何文字或數
    字，卡片底色為深咖啡色，澆水壺下方有反白字MERRY X'MAS。而被告丙○○著
    作則以澆水壺內插一枝紫色花及滿天星花簇，澆水壺上有數字「1999」，卡片下
    緣有黑體字SHARE HAPPINESS WITH YOU。（三）被告著作「生活卡片」第一一七
    頁，與自訴人著作「自然卡片ＤＩＹ」第六十二頁，雖均以「鈕扣穿線」為主題
    ，但表現方式甚有差異：自訴人著作係以鈕扣穿以麻繩，鈕扣下方有英文Thank
    直寫字體為黑色，鈕扣左右兩側各置一根麻繩呈波浪彎曲狀，卡片四角之軟木塞
    板較小，且其上無任何文字或數字。而被告丙○○著作則以鈕扣穿以金黃色尼龍
    繩，鈕扣下方有英文good luck二字上下橫排併列，且luck一字包含紅、綠、紫
    、黑四色，鈕扣左右兩側各貼一片筆直狹長之麻布，卡片四角之軟木塞板較大，
    且其上各有一數字，表達出「1999」。（四）被告丙○○著作「生活卡片」第一
    二五頁，與自訴人著作「花語卡片ＤＩＹ」第四十、四十一頁，雖均以「迴紋針
    花」為主題，但表現方式亦有不同：自訴人著作第四十頁係以花蕊部分係黃色及
    藍色鈕扣，迴紋針花兩旁有HAPPY NEW YEAR英文字，卡片四角無任何裝飾。而被
    告丙○○著作則以中央之橫卡式，花蕊部分係綠色及紅色泡綿，迴紋針花兩旁為
    MISS YOU英文字，並有紅色波浪紋，卡片左上角有懸掛一鈴鐺。自訴人著作第四
    十一頁，係以花瓣顏色為藍、紅、紫、綠、粉紅，花蕊為黃色，花朵之右、下、
    左、上方各有數字3、6、9、12，分別由更小之數字所組成，但無任何枝葉，卡
    片四邊繞以白色鐵絲。被告丙○○著作則以左上方之直式卡，花瓣顏色為紅、黃
    、綠、白、藍，花蕊為膚色，有英文字I miss U組成之花梗，以及迴紋針拼成之
    葉子，但無任何葉子造型，卡片四邊無任何鐵絲，但卡片係貼在泡綿墊上。（五
    ）被告著作「生活卡片」第六十四頁，和自訴人著作「非常卡片ＤＩＹ」第二十
    九頁，雖均以「木盒中之乾燥花」為主題，但兩者仍有顯著差異：自訴人著作係
    以碎紙條為綠色，乾燥花係多東雛菊之型，橫板上有英文Nature Beauty。而被
    告丙○○著作則以碎紙為橘色，乾燥花係單枝玫瑰之造型，橫板上係英文I love
    you！。（六）被告著作「生活卡片」第八十四頁，和自訴人著作「四季卡片Ｄ
    ＩＹ」第七十二頁，雖均以「毛線球」為主題，但表現方式大不相同：自訴人著
    作係以毛線球為四球，顏色分別為綠、白、橘、粉紅，毛線球位於卡片中央，兩
    根牙籤插在右上方之毛線球上，毛線球底下為紅、白相間之條紋布塊，毛線球上
    方有英文字may happiness fill of your life！。而被告丙○○著作則以毛線
    球為三球，顏色為黃、粉紅，毛線球位於卡片右下方，兩根牙籤插在左上方之毛
    線球上，毛線球底下為綠色瓦楞紙，毛線球上方之英文字為Wish you happy in
    the winter。（七）被告著作「生活卡片」第九十六頁，和自訴人著作「立體節
    慶卡片」第五十七頁，雖均以「聖誕老人」為主題，但兩者表現形式顯著有差異
    ：自訴人著作係以帽子無毛線球造型，臉部顏色為膚色，鼻子為白色，材質為紙
    ，卡片下半頁之底色為膚色，其上為紅色英文字Merry Christmas／JEAN BRINGS
    BEAUTY INTO YOUR LIFE，雙手為膚色，且立於卡片下半頁之下方邊緣。而被告
    丙○○著作則以帽子尾部有白色毛線球造型（在卡片左上角），臉部顏色為黃色
    ，鼻字為橘色，且材質為泡綿，有特殊設計─拉動綠色箭頭可使眼睛左右轉動，
    卡片下半頁之底色為紅色，其上為英文字MERRY X'MAS反白鏤空字體及1999白色
    字體，雙手為黃色，且立於卡片下半頁之中央。況查自訴人「立體節慶卡片」初
    版於一九九六年，然而日本早在一九九一年間即有「聖誕老人」造型之作品，以
    及卡片下半頁之下方邊緣凸起雙手之造型，此有被告提出之一九九四年日東本P.
    I.E. Book出版之「3D GRAPHICS」一書之節本在卷可參，可見自訴人「立體節慶
    卡片」第五十七頁「聖誕老人」之美術作品，係直接抄襲他人作品，並不具原創
    性。故被告丙○○之著作與自訴人之著作所呈現之卡片作品，固風格上略有相似
    ，惟具體表現形式存有相當多之差異，充其量只是主題雷同，亦即觀念類似，兩
    者之具體表達方式既存有直接可辨之差異，故尚難以被告丙○○著作在客觀上與
    自訴人著作有雷同之處，即遽認被告丙○○著作在主觀上有實質相似之抄襲情事
    。是被告丙○○所辯：伊著作中之卡片成果，乃以專業學識獨立表達之美術著作
    乙節，核與事實相符，堪以採信。揆諸前開說明，被告丙○○著作與自訴人著作
    ，既然均源自相同之觀念或出自觀念之抄襲，畫面構圖縱屬雷同，並無禁止之理
    ，亦不發生互相侵害他人著作權之問題。
五、綜上所述，被告丙○○既未擅自重製自訴人之美術著作物，即不發生侵害自訴人
    之美術著作權，被告丁○○、美工公司自亦不生侵害自訴人之著作權。此外復查
    無其他積極證據足以證明被告等有何侵害自訴人著作權之犯行，既不能證明被告
    等犯罪，自應為無罪之諭知。
據上論斷，應依刑事訴訟法第三百四十三條、第三百零一條第一項，判決如主文。
中      華      民      國      九十      年      十一    月    二十九  日
                                臺灣士林地方法院刑事第四庭
                                        法  官
右正本證明與原本無異。
如不服本判決，應於判決送達後十日內，向本院提出上訴狀。
                                        書記官
中      華      民      國      九十      年      十一    月    二十九  日


司法院資訊處製作；財團法人民間司法改革基金會備份。
